【裁判字號】    91,訴,1867
【裁判日期】    920625
【裁判案由】    搶奪等
【裁判全文】
臺灣板橋地方法院刑事判決                      九十一年度訴字第一八六七號
    公  訴  人  臺灣板橋地方法院檢察署檢察官
    被      告  乙○○
右列被告因妨害公務等案件，經檢察官提起公訴（九十一年度偵字第一三七五五號）
，本院判決如左：
    主  文
乙○○收受贓物，累犯，處有期徒刑肆月，扣案變造之「吳雅慧」名義國民身分證（
統一編號：Ｚ000000000號）上之乙○○之照片壹幀，沒收；又對於公務員
依法執行職務時施強暴，累犯，處有期徒刑柒月。應執行有期徒刑拾月，扣案變造之
「吳雅慧」名義國民身分證（統一編號：Ｚ000000000號）上之乙○○之照
片壹幀，沒收。
    事  實
一、乙○○曾於民國八十四年間，因違反麻醉藥品管理條例案件及犯偽造文書罪，分
    別經臺灣臺北地方法院、臺灣士林地方法院判處有期徒刑肆月、月確定；八十
    六年間，又因違反肅清煙毒條例案件，經臺灣士林地方法院判處有期徒刑年，
    嗣經上訴駁回確定；上開有期徒刑經裁定定執行刑有期徒刑年伍月確定，經付
    執行，八十九年五月五日縮刑假釋出監，九十一年一月二十二日假釋期間屆滿執
    行完畢。
二、乙○○猶不知悛悔，明知綽號「阿鵬」之姓名、年籍不詳之成年男子所持有交付
    之他人國民身分證等身分證件係屬來源不明之贓物，竟基於收受贓物之犯意及與
    該名男子共同變造特種文書之犯意聯絡，於九十一年七月二十一日二十二時許，
    在臺北縣新店市某處，將己有之半身照片一幀交付予「阿鵬」，嗣由該名男子在
    不詳地點將乙○○之照片換貼於「吳雅慧」名義之國民身分證一枚之上（該枚身
    分證之統一編號：Ｚ000000000號，屬吳雅慧所有之物，係於九十一年
    二月九日凌晨，在臺北市天母至士林捷運站間之路途中，遺失在某計程車內，嗣
    遭人侵占之贓物），加以變造。翌（二十二）日二十三時許，在臺北縣中和市接
    近秀朗橋之某處，「阿鵬」將該枚屬來源不明贓物且經變造之「吳雅慧」名義之
    國民身分證，連同同屬贓物之張智惠名義之國民健康保險卡（下簡稱：健保卡）
    一枚（該枚健保卡係張智惠所有，於九十一年五月下旬某日在臺北縣永和市○○
    路某處遺失，嗣遭人侵占之贓物）．交付予知情之乙○○，足生損害於戶政機關
    對於國民身分管理之正確性及吳雅慧。
三、九十一年七月二十四日凌晨一時許，乙○○駕駛車號五Ｃ－二四三七號自用小客
    車，行經臺北縣永和市○○○路○段長堤大廈前時，因其稍前有迴避警察酒測臨
    檢之行為，為警攔下臨檢，乙○○停車，經警要求下車出示駕駛執照等證件，乙○○出示自己之證件，在警察向勤務中心查詢、並保管乙○○汽車鑰匙之際，警
    察要求乙○○至自己車內稍坐，詎乙○○因聽聞警員與勤務中心之對話知自己可
    能遭通緝，竟隨即自車內衝出，趁停於其車前方、發動中之車號五Ｂ－三八一三
    號自用小客車車主丙○○正在後方警方巡邏車旁接受酒測過量調查之機會，進入
    車號五Ｂ－三八一三號自用小客車內，當時正實施臨檢勤務之警察丁○○見狀，
    衝前趕上該部小客車，此際乙○○已將該車往板橋市方向駛去欲離開現場，丁○○在車旁令乙○○停車，乙○○不從仍繼續往前開，丁○○為阻止乙○○駕駛他
    人之車離去（乙○○奪車離去行為之外觀，符合刑法搶奪罪之客觀犯罪構成要件
    ，應已屬現行犯），將雙手伸入車內緊握小客車方向盤，繼續喝令乙○○停車，
    詎料乙○○在對於丁○○係正在執行阻止現行犯離去職務之警察有所認識之情形
    下，竟基於妨害公務之犯意，口稱我不能跟你們走云云，仍駕駛該車持續向前行
    駛，以此強暴之方法將丁○○拖行三、四十公尺後，因丁○○拉扯方向盤致乙○○駕車失控撞上路中安全島始停止，丁○○因此受有頭部外傷合併額頭擦挫傷、
    右側上肢多處擦挫傷併瘀血之傷害（傷害部分未據告訴、起訴）。乙○○因屬現
    行犯遭警逮捕，並經警在其所著衣褲內搜索扣得上開變造之「吳雅慧」名義之國
    民身分證一枚及張智慧名義之健保卡一枚。
四、案經臺北縣政府警察局永和分局報由臺灣板橋地方法院檢察署檢察官偵查起訴。
    嗣乙○○於本案繫屬於本院期間傳拘無著，經本院於九十二年一月十三日發布通
    緝，九十二年三月二十七日凌晨二時許，在臺北縣新莊市○○○街一一八巷巷口
    為警緝獲。
    理  由
一、訊據被告乙○○固坦承右揭其交付照片予綽號「阿鵬」之人，並自「阿鵬」處收
    受上開變造之「吳雅慧」名義國民身分證一枚及張智惠名義之健保卡一枚，暨於
    上述時地受警察臨檢時衝入丙○○上開發動中之小客車內，駕駛該車欲離開現場
    ，為警察丁○○上前阻止，阻止過程中丁○○為車施行三、四十公尺等事實，固
    坦承不諱，惟矢口否認有何變造國民身分證、收受贓物、妨害公務之犯意，辯稱
    ：「阿鵬」沒有說要照片做何用，後來他給我證件，我本來想丟掉，我不知自己
    被通緝，因為他們說我被通緝，我當時害怕，是為了離開現場才開丙○○的車，
    後來因誤踩油門才會撞到路樹、安全島云云。經查：
    (一)被告係於九十一年七月二十一日二十二時許，在新店市將其照片交予「阿鵬」
      ，同年月二十二日二十三日許在秀朗橋附近，「阿鵬」將上開變造國民身分證
      證、健保卡交予被告之事實，為被告於警詢及偵查中供述在卷（見偵查卷第十
      一頁背面至第十二頁），被告於本院審理時亦承認交付照片予「阿鵬」及自「
      阿鵬」處收受上開證件之事實，並有吳雅慧名義之變造國民身分證一枚及張智
      惠名義之健保卡一枚扣案可資佐證。又吳雅慧名義之國民身分證一枚，係吳雅
      慧於九十一年二月九日凌晨，在臺北市天母至士林捷運站間之路途中，在某計
      程車內遺失之物；張智惠名義之健保卡一枚，係張智惠於九十一年五月下旬某
      日在臺北縣永和市○○路某處遺失之物等事實，亦為被害人吳雅慧、張智惠分
      別於警詢、偵查中陳明在卷，則該等國民身分證、健保卡顯屬吳雅慧、張智惠
      分別遺失後遭他人侵占入己之贓物。查國民身分證、健保卡分屬各個人具有國
      民身分及健保身分之證明文件，具有專屬性，若非依不法管道取得欲作為隱藏
      自己真實身分或其他不法行為之用，尋常人要無取得他人國民身分證及健保卡
      之需要；而半身照片又係製作國民身分證必要之物，被告係具有常識之成年人
      ，對於此等情形應本有所認知，其縱不確知上開國民身分證、健保卡係「阿鵬
      」以何種具體違法方法向何人或何處取得，惟本於被告將自己照片予「阿鵬」
      ，隔日即自「阿鵬」處取得變造國民身分證及他人健保卡進而收受隨身攜帶之
      行為，應足認被告交付照片予「阿鵬」之目的，即在變造身分證件，且其應明
      知其所取得之國民身分證、健保卡係屬「阿鵬」以非法方法或途徑取得之來源
      不明之贓物，而被告與「阿鵬」間亦應有將「阿鵬」之變造國民身分證行為，
      視為其自己行為之共同犯意之聯絡，至為灼然。被告否認有變造國民身分證及
      收受贓物之犯意，辯稱：「阿鵬」沒有說要照片做何用，後來他給我證件，我
      本來想丟掉云云，顯屬事後卸責之詞，難以採信。
    (二)被告如何於事實欄三所示之時、地，經警要求被告至自己車內稍坐，等待警員
      查驗其身分，因被告聽聞警員與勤務中心之對話知自己可能遭通緝，竟隨即自
      車內衝出，進入發動中之車號五Ｂ－三八一三號自用小客車，欲將該車駛離現
      場，當時正實施臨檢勤務之警察丁○○見狀，衝前趕上該部小客車，令被告停
      車，被告不從仍繼續往前開，丁○○為阻止被告駕駛他人之車離去，將雙手伸
      入車內緊握小客車方向盤，繼續喝令被告停車，被告口稱我不能跟你們走云云
      ，仍駕駛該車持續行駛，將丁○○拖行三、四十公尺後，因丁○○拉扯方向盤
      致被告駕車失控撞上路中安全島始停止，丁○○因此受有上揭傷害等事實，為
      證人丁○○於本院對被告對質時證述明確（見九十一年十月二十八日、九十二
      年五月五日筆錄），核與證人丙○○於警詢及本院調查時證述情節相符（見偵
      查卷第十一頁、本院九十二年五月二十一日筆錄），並有診斷證明書一份及上
      開小客車撞擊安全島之照片六幀在卷可證。被告對證人丁○○所證述之事發過
      程，亦無意見（見本院九十二年五月五日筆錄、九十二年六月十一日筆錄）。
      查被告在等待警察查驗身分時，衝入上開小客車內欲將車駛離現場，被告奪車
      行為，在外觀上已符合刑法搶奪罪之乘人不備奪取財物之客觀犯罪構成要件，
      當屬現行犯，丁○○身為警察即有逮捕現行犯及阻止現行犯離去之職責（刑事
      訴訟法第八十八條、警察法第九條第四款規定參考），其將雙手伸入上開小客
      車內緊握小客車方向盤，繼續喝令被告停車，阻止被告駕車離去之行為，顯屬
      依法執行職務之行為，被告對此應有所認識，其卻拒不停車，將丁○○拖行約
      三、四十公尺，於小客車撞上安全島而後止，被告應有對丁○○施強暴之妨害
      公務故意，其所辯：無妨害公務犯意，亦不足採信。
    (三)綜上論述，本件事證明確，被告所辯尚不足採，其變造特種文書、收受贓物、
      妨害公務犯行，均洵堪認定。
二、核被告變造國民身分證進而收受（另有健保卡）之部分，係犯刑法第二百十二條
    之變造特種文書（國民身分證），及同法第三百四十九條第一項之收受贓物罪。
    被告所為之變造特種文書行為，與綽號「阿鵬」之不詳姓名男子間，有犯意聯絡
    及行為分擔，應成立共同正犯。被告所為事實欄三所示之對於依法執行職務之警
    員施以強暴之行為，係犯刑法第一百三十五條第一項之對於依法執行職務之公務
    員施以強暴罪。按刑法贓物罪所保護之法益係贓物所有權人之回復請求權，係屬
    侵害他人財產法益之犯罪，被告一次知贓收受分屬二名不同被害人所有之贓物，
    侵害該二名被害人之財產法益，係一行為觸犯數罪名之想像競合犯，應從一罪處
    斷之。被告所為前開變造特種文書罪與收受贓物罪間，有方法結果之牽連犯關係
    ，應從一重之收受贓物罪處斷。被告所犯之收受贓物與妨害公務罪，犯意各別，
    行為、罪名互異，應分論併罰。查被告曾於八十四年間，因違反麻醉藥品管理條
    例案件及犯偽造文書罪，分別經臺灣臺北地方法院、臺灣士林地方法院判處有期
    徒刑肆月、月確定；八十六年間，又因違反肅清煙毒條例案件，經臺灣士林地
    方法院判處有期徒刑年，嗣經上訴駁回確定；上開有期徒刑經裁定定執行刑有
    期徒刑年伍月確定，經付執行，八十九年五月五日縮刑假釋出監，九十一年一
    月二十二日假釋期間屆滿執行完畢，有臺灣高等法院檢察署刑案紀錄簡覆表、臺
    灣高等法院被告全國前案紀錄表、臺灣板橋地方法院檢察署刑案資料查註紀錄表
    各一份在卷可考，五年以內再犯有期徒刑以上之上開二罪，均為累犯，皆依刑法
    累犯之規定，加重其刑。茲審酌被告有上述前科，素行不佳，甫於假釋保護管束
    期間屆滿未久，再為本案犯行，並無悔意，其本案犯罪所生之危害，及被告係通
    緝到案就審，其始終未補償車損被害人丙○○之損失，為丙○○證述在卷等一切
    情狀，分別量處如主文所示之刑，並定其應執行之刑。扣案之前揭變造之「吳雅
    慧」名義國民身分證所使用之被告照片一幀，係屬被告所有，為被告供明在卷，
    爰均依刑法第三十八條第一項第二款規定，宣告沒收（扣案之國民身分證本體仍
    屬被害人所有，自不得宣告沒收，附此敘明）。
三、公訴意旨略以：被告於九十一年七月二十四日凌晨一時許，在永和市○○○路○
    段「長堤大廈」前，係持用變造之「甲○○」名義國民身分證供警登記查詢而行
    使，應認被告此部分行為係涉犯刑法第二百十六條、第二百十二條之行使變造特
    種文書罪云云。訊據被告否認曾行使變造之「甲○○」國民身分證，辯稱：我沒
    有出示變造的身分證給警察看，我是放在身上等語，經核與證人丁○○於本院調
    查時證稱：「我們臨檢當時被告是出示自己的駕駛執照」等語相符（見本院九十
    二年五月五日筆錄）。被告之警詢筆錄亦載明：「警方在我身上褲袋中發現屬名
    吳雅慧身分證件及屬名張智惠健保卡一張，˙˙˙沒有做何用途」云云（見偵查
    卷第十一頁背面）。檢察官於偵查中亦未訊問被告有無使用扣案證件之問題（見
    偵查卷第三二頁背面、第五二頁）。公訴人稱：被告於事實欄三所示時地持用變
    造之「甲○○」名義國民身分證供警登記查詢而行使云云，實屬無據。此外，復
    查無積極證據足資證明被告有行使扣案之上開變造國民身分證之行為，被告此部
    分犯罪應屬不能證明。惟因公訴意旨認被告此部分犯嫌，與前開論罪之變造特種
    文書罪，有吸收犯之實質上一罪關係，爰不另為無罪判決之諭知。
四、公訴意旨又略以，被告前揭衝入丙○○之小客車內，駕車欲駛離現場之行為，係
    犯刑法第三百二十五條第三項、第一項之搶奪未遂罪嫌等語。公訴人認被告涉有
    搶奪未遂罪嫌，係以被告駕駛該車之主要目的雖在於脫離現場，但其亦有認識所
    為將使丙○○喪失對該小客車之支配力，建立自己於逃離過程中對於該小客車之
    支配力，實有為自己不法所有之意圖，資為論據。訊據被告否認有何不法所有之
    意圖，辯稱：我沒有將車據為己有之意思，我只想離開現場等語。按刑法第三百
    二十五條第一項之搶奪罪，係以意圖為自己或第三人不法之所有，而搶奪他人之
    動產，為其構成要件。是刑法搶奪罪之成立，乃以行為人之奪取行為，係出於不
    法所有之意圖，即行為人有將所奪取之物據為己有之意思為必要，非謂行為人有
    公然搶奪客觀行為，即可不問其主觀之意圖為何，概論以搶奪罪。又所謂「意圖
    為自己不法之所有」，係指排除權利人，將他人之物當作自己之物，依其物之經
    濟上之用法，加以利用或處分之意思，此意圖雖不以永久保有該物之經濟利益為
    必要，但仍需有將他人之物當作自己之物之意思存在，始足當之。若行為人係出
    於一時使用之目的，奪取他人之物加以使用，而有於使用後回歸所有人占有之意
    思，則難謂其係基於不法所有之意圖搶奪財物，尚難以搶奪罪相繩。查被告當時
    顯然係意欲離開現場不為警方逮捕，此見證人丁○○之證言及被告將自己原駕駛
    之小客車留於現場之情自明。以當時被告急切地欲離開現場之特殊情況觀之，其
    當時是否另存有將丙○○小客車據為己有不欲事後將車返還丙○○之意圖，或僅
    係單純欲利用該車離開現場，離開現場後，仍有將車置於附近被害人或警察易於
    尋得位置之意思，因被告隨即為警逮捕，尚無法遽行判定。而公訴人所稱：使丙○○喪失對該小客車之支配力，建立自己於逃離過程中對於該小客車之支配力云
    云，乃屬搶奪行為之客觀行為，與被告是否有為自己不法所有之意圖，並非屬同
    一事實，亦非全然可以等號視之。公訴人並未舉證證明被告於為奪取行為時確實
    有為自己不法所有之意圖，被告此部分搶奪犯罪應屬不能證明。惟因公訴意旨認
    被告此部分犯嫌，與前開論罪之妨害公務罪，有牽連犯之裁判上一罪關係，爰不
    另為無罪判決之諭知。
據上論斷，應依刑事訴訟法第二百九十九條第一項前段，刑法一百三十五條第一項、
第三百四十九條第一項、第二百十二條、第五十五條、第四十七條、第三十八條第一
項第二款、第五十一條第五款，罰金罰鍰提高標準條例第一條前段，判決如主文。
本案經檢察官馬中琍到庭執行職務。
中      華      民      國      九十二      年    六    月    二十五    日
                                        臺灣板橋地方法院刑事第四庭
                                          法  官    王復生
右正本證明與原本無異。
如不服本判決，應於判決送達後十日內向本院提出上訴狀 (應附繕本) ，上訴於
臺灣高等法院。
                                          書記官    黃美雲
中      華      民      國      九十二      年    六    月  三十    日
附錄本案論罪科刑法條全文
刑法第一百三十五條第一項：
對於公務員依法執行職務時，施強暴脅迫者，處三年以下有期徒刑、拘役或三百元以
下罰金。
意圖使公務員執行一定之職務或妨害其依法執行一定之職務或使公務員辭職而施強暴
脅迫者亦同。
犯前二項之罪，因而致公務員於死者，處無期徒刑或七年以上有期徒刑；致重傷者，
處三年以上、十年以下有期徒刑。
刑法第三百四十九條第一項：
收受贓物者，處三年以下有期徒刑、拘役或五百元以下罰金。
搬運、寄藏、故買贓物或為牙保者，處五年以下有期徒刑、拘役或科或併科一千元以
下罰金。
因贓物變得之財物，以贓物論。
刑法第二百十二條：
偽造、變造護照、旅券、免許證、特許證及關於品行、能力、服務或其他相類之證書
、介紹書，足以生損害於公眾或他人者，處一年以下有期徒刑，拘役或三百元以下罰
金。


司法院資訊處製作；財團法人民間司法改革基金會備份。
